臺灣臺北地方法院民事判決　　　　　　　　　　　　　九十三年度保險字第七一號
　　原　　　告　乙○○○日本.
　　訴訟代理人　甲○○
　　被　　　告　國泰人壽保險股份有限公司
　　法定代理人　丙○○
　　訴訟代理人　賴盛星律師
　　複代理人　　何淑媛律師
當事人間請求給付保險金事件，本院於民國九十三年八月十九日言詞辯論終結，判決
如下：
    主      文
原告之訴駁回。
訴訟費用由原告負擔。
    事實及理由
一、按法律行為發生債之關係者，其成立要件及效力，依當事人意思定其應適用之法
    律。當事人意思不明時，：：：國籍不同者依行為地法：：：。涉外民事法律適
    用法第六條第一項﹕第二項中段分別定有明文。本件原告為日本國人，含有涉外
    因素，為涉外民事事件。兩造間所訂定者為保險契約，自屬關於債之關係之契約
    ，其成立要件及效力，應依前開規定定其應適用之法律，而依兩造訂定之國泰人
    壽保險股份有限公司（下稱國泰人壽）萬代福２１１終身壽險契約，該契約顯係
    在我國內訂定，其行為地在我國，是本件給付保險金事件，應以行為地法即我國
    法律為準據法。又訴狀送達後，原告不得將原訴變更或追加他訴。但擴張或減縮
    應受判決事項之聲明者，不在此限。民事訴訟法第二百五十五條第一項第三款定
    有明文。查，本件原告起訴時原聲明求為判決：被告應給付原告新台幣（下同）
    一百萬元，及自被保險人死亡之日（按即民國九十一年二月二十二日）起至清償
    日止，按年息百分之十計算之利息。嗣於訴訟繫屬中之九十三年五月二十五日具
    狀就前開聲明中之利息部分改為求為判決：自九十一年三月十日起算（見本院卷
    第二七頁、三五頁）。經核係減縮其應受判決事項之聲明，依前開規定，尚無不
    合，均合先敘明。
二、原告主張：其原名姜慶芳，於民國八十二年七月十四日投保被告國泰人壽萬代福
    ２１１終身壽險並附加「傷害特約家庭型保險」，附加險部分之保險金額為新台
    幣（以下同）一百萬元，被保險人則為其配偶及未滿二十歲的未婚子女（下稱系
    爭保險）。嗣其配偶由井俊秀（原名尤俊秀）於九十一年二月二十二日因大腿傷
    口感染，夜間覓醫不易，自行以利器清創傷口，誤斷股動脈（原告誤載為腳脈）
    ，失血性休克意外死亡，詎其依系爭保險特約條款第三條及第七條規定，請求被
    告給付意外傷害死亡保險金時，被告竟以被保險人由井俊秀非因意外傷害致死為
    由，拒不理賠。爰依保險契約請求被告如數給付保險金等語。並聲明：被告應給
    付原告一百萬元，及自九十一年三月十日起至清償日止，按年息百分之十計算之
    利息。
三、被告則以：原告之請求權業因屆滿二年時效而消滅，伊自得援引時效抗辯，拒絕
    給付保險金，且本件保險事故係因被保險人由井俊秀故意行為所致，伊依法不負
    賠償之責，況被保險人由井俊秀係因其自身行為導致死亡，並非因外來突發事故
    導致死亡，依約伊亦無給付保險金之義務，而伊係於九十一年七月十五日始接獲
    原告之理賠申請書，縱本院認為原告之請求有理由，亦僅應自接獲理賠申請書十
    五日後即九十一年七月三十日起算遲延利息等語，資為抗辯。並聲明：原告之訴
    駁回。
四、兩造不爭執之事實：
（一）兩造曾於八十二年七月十四日訂定系爭國泰萬代福２１１終身壽險並附加「傷
      害特約家庭型保險」，附加險之保險金額為一百萬元，被保險人則為原告之配
      偶及未滿二十歲的未婚子女。
（二）嗣原告之配偶由井俊秀於九十一年二月二十二日因大腿傷口感染，夜間覓醫不
      易，自行以利器清創傷口，誤斷股動脈，失血性休克死亡。
（三）原告曾於九十一年七月十一日請求被告理賠保險金，惟經被告拒絕理賠；原告
      復於九十二年十二月二十五日再度申請理賠，惟仍遭被告所拒絕。
（四）原告係於九十三年四月十五日始提起本件訴訟。
五、得心證之理由：
    本件兩造主要之爭執點應在於（一）原告之請求權是否已罹於二年時效而消滅？
    （二）被保險人由井俊秀是否因意外而死亡？經查：
（一）首應論究者為「原告之請求權是否已罹於二年時效而消滅？」之爭點部分：
  １、按由保險契約所生之權利，除有該條第一至三款所列情形之一者，其期限之起
      算，依各該款之規定外，自得為請求之日起，經過二年不行使而消滅。保險法
      第六十五條前段定有明文。保險法第六十五條規定，保險契約所生之權利，自
      得為請求之日起，經過二年不行使而消滅，此項消滅時效之規定，屬強制規定
      ，不得因當事人合意伸長或縮短之，且保險金給付請求權應自保險事故發生之
      時，即開始起算其時效期間，不因請求權人對此權利之存在主觀上知悉與否而
      有影響（最高法院七十五年度台上字第二０二八號判決要旨參照）。查，本件
      被保險人即原告之配偶由井俊秀於九十一年二月二十二日因大腿傷口感染，夜
      間覓醫不易，自行以利器清創傷口，誤斷股動脈，失血性休克死亡。此為兩造
      所不爭執。則原告自保險事故發生之日即九十一年二月二十二日起即得行使請
      求被告給付保險金之權利，其保險金給付請求權應自保險事故發生之時即九十
      一年二月二十二日開始起算時效期間，算至九十三年二月二十一日屆滿二年，
      而原告係於九十三年四月十五日始提起本件訴訟，已逾二年，依前開規定及說
      明，其保險金請求權顯已罹於時效而消滅。
  ２、次按消滅時效因請求而中斷。時效因請求而中斷者，若於請求後六個月內不起
      訴，視為不中斷。民法第一百二十九條一項第一款、第一百三十條雖分別定有
      明文。惟時效中斷與時效消滅係屬二事，時效中斷者，自中斷之事由終止時，
      重行起算（民法第一百三十七條第一項規定參照）；而時效完成者，債務人得
      拒絕給付，不生時效中斷與否或重行起算之問題（同法第一百四十四條第一項
      規定參照）。故如時效尚未重行起算時，即已完成者，此時債務人已得拒絕給
      付，自不生時效重行起算之問題。查，原告雖曾於九十一年七月十一日請求被
      告理賠保險金，惟經被告拒絕理賠；復於九十二年十二月二十五日再度申請理
      賠，仍遭被告所拒絕，固為被告所不否認，惟原告並未於時效期間屆滿之日即
      九十三年二月二十一日之前起訴，而遲至九十三年四月十五日始提起本件訴訟
      ，雖尚在請求後六個月內，惟其時效已因屆滿二年而先於九十三年二月二十一
      日完成，依前開規定及說明，債務人之被告即得拒絕給付。是原告所稱其於九
      十三年四月十四日（係十五日之誤）提出本件訴訟，並未逾六個月之期限，其
      保險金請求權並未罹於時效云云，自非可取。
  ３、綜上，被告辯稱原告之保險金給付請求權自被保險人由井俊秀九十一年二月二
      十二日死亡日起算至九十三年二月二十一日止屆滿二年，原告遲至九十三年四
      月十五日始提起本件訴訟，已逾二年時效期間，伊得援引時效抗辯，拒絕給付
      保險金等語，即屬有據。
（二）次就「被保險人由井俊秀是否因意外而死亡？」之爭點部分而論：
  １、依系爭國泰附加傷害給付特約條款第三條約定：「被保險人於本特約有效期間
      內，因遭遇外來、突發的意外傷害事故，致其身體蒙受傷害或因而殘廢或死亡
      時，依照本特約的約定，給付保險金。」（見本院卷第十一頁）。所謂「外來
      突發之意外事故」係指自身以外之事故，且事發突然無法防範者而言（最高法
      院八十六年度台上字第一○四三號判決意旨參照）。查，本件被保險人由井俊
      秀直接引起死亡之原因乃大腿傷口感染，自行以利器清創傷口，誤斷股動脈，
      失血性休克死亡，有台灣板橋地方法院檢察署相驗屍體證明一件可稽（見本院
      卷第八頁），且其死亡方式為意外，亦有經本院依被告聲請調取台灣板橋地方
      法院檢察署九十一年度相字第三０四號相驗卷第一０五頁之「鑑定結果」欄載
      明可參。被告辯稱本件保險事故係因被保險人故意行為所致云云，尚非可取。
  ２、惟查，被保險人由井俊秀之死亡方式分析記載為「（三）右鼠鼷外傷，為注射
      毒品後感染所引起，死者嘗試自行清創縫合，在清創時不慎誤斷股動脈，造成
      出血性休克死亡。」等情，有法務部法醫研究所鑑定書（91）法醫所醫鑑字第
      ○二八六號可參（見同上相字卷第一０五頁鑑定書），足見被保險人由井俊秀
      之死亡係因其自身清創傷口之行為所致，而非出於自身以外之事故。況被保險
      人由井俊秀雖因注射毒品後感染引起之外傷，惟是否有立即危險而須以利器自
      行清創之必要，並未據原告舉證證明，故被保險人自行以利器清創，雖導致其
      不慎誤斷股動脈造成出血性休克死亡之結果，惟尚非屬事發突然無法防範之情
      形，揆諸前揭最高法院判決意旨，本件保險事故並非系爭保險契約所定「外來
      突發之意外事故」。
  ３、原告雖另稱被保險人由井俊秀為日籍人士，由於對台灣環境不熟及語言不通，
      夜間覓醫自屬不易，因此其自行以利器清創傷口，不幸誤斷腳脈失血休克死亡
      ，顯非因內在自發之原因云云。惟查，由井俊秀係台灣出生，移民日本而入日
      本籍，此為原告所不爭，原告稱被保險人由井俊秀對台灣環境不熟及語言不通
      云云，尚非可取。而法務部法醫研究所之鑑定結果雖有被保險人「死亡方式為
      意外」之記載，惟按法醫學上之意外或不能預料的急死之英文為unexpected
      sudden death，與保險學上之意外accident自不相同，再保險學上之意外頻率
      、意外死亡給付之英文分別為accident frequency、accident death benefit
      ，足證保險學上之意外為accident，與法醫學上之意外或不能預料之急死
      unexpected sudden death有異。：：：unexpected sudden death中文應譯為
      「不能預期之忽然死亡」，依法醫學及醫學上之解釋，包含「急病暴斃死亡」
      在內，非僅指外力致死之意外，與保險法上意外accident係專指外來突發之災
      害而言，兩者所指之範圍不同。：：：易言之，法醫學上所稱之「意外」其範
      圍較保險法上所指之「意外」為寬廣，僅能證明死亡合於法醫學上所稱之「意
      外」，惟不能證明為保險學上甚至保險法上所指之「意外」：：：。進而請求
      給付保險金，非屬可採（台灣高等法院九十一年保險上字第六○號判決參照）
      ，故上開法務部法醫研究雖記載死亡方式為意外，惟其所證明者，僅為被保險
      人由井俊秀之死亡合於法醫學上所稱之「意外」，尚未能證明為保險學上甚至
      保險法上所指之「意外」，原告執此主張被保險人由井俊秀係因外來突發事故
      所致死亡云云，仍非可取。
  ４、綜上，原告主張被保險人由井俊秀係因意外而死亡云云，亦無可取，被告辯稱
      由井俊秀並非因意外而死亡等語，則為可取。
六、綜上所述，原告主張被保險人由井俊秀係因意外而死亡云云，並無可取，且其請
    求權已罹於時效消滅，被告辯稱被保險人由井俊秀並非因意外而死亡等語則為可
    取，並援引時效抗辯而拒絕給付保險金，亦屬有據。原告主張其得依據保險契約
    請求被告給付一百萬元保險金，及加計自九十一年三月十日起至清償日止，按年
    息百分之十計算之利息云云，為無理由，應予駁回。
七、兩造其餘主張及所提證據，經審核後認與本院上開論斷無涉或無違，不予贅述。
八、訴訟費用負擔之依據：民事訴訟法第七十八條。
中　　　華　　　民　　　國　　九十三　　年　　　九　　　月　　　七　　　日
                              民事第三庭  法      官    張明輝
正本係照原本作成
如對本判決上訴，須於判決送達後廿日內向本院提出上訴狀
中　　　華　　　民　　　國　　九十三　　年　　　九　　　月　　　七　　　日
                                          法院書記官    周其祥
